臺北高等行政法院裁定
                                       110年度訴字第25號
原      告  謝宜學                                      

被      告  勞動部職業安全衛生署                       


代  表  人  鄒子廉（署長）住同上                             
訴訟代理人  張勝畯              
            劉文凱                                      

            洪維隆              
上列當事人間有關勞工事務事件，原告提起行政訴訟，本院裁定
如下：
    主  文
原告之訴駁回。
訴訟費用由原告負擔。
    理  由
一、按原告之起訴不合程式或不備其他要件者，行政法院應以裁
    定駁回之，行政訴訟法第107 條第1 項第10款定有明文。次
    按同法第5條規定：「（第1項）人民因中央或地方機關對其
    依法申請之案件，於法令所定期間內應作為而不作為，認為
    其權利或法律上利益受損害者，經依訴願程序後，得向行政
    法院提起請求該機關應為行政處分或應為特定內容之行政處
    分之訴訟。（第2項）人民因中央或地方機關對其依法申請
    之案件，予以駁回，認為其權利或法律上利益受違法損害者
    ，經依訴願程序後，得向行政法院提起請求該機關應為行政
    處分或應為特定內容之行政處分之訴訟。」可知，提起行政
    訴訟法第5條規定之課予義務訴訟，須行政機關就人民之申
    請有為否准處分或怠為處分情事，始得循經訴願程序提起之
    。而所謂行政處分，依行政程序法第92條第1項規定係指行
    政機關就公法上具體事件所為之決定或其他公權力措施而對
    外直接發生法律效果之單方行政行為。至「人民對於行政興
    革之建議、行政法令之查詢、行政違失之舉發或行政上權益
    之維護，得向主管機關陳情。」雖為行政程序法第168條所
    明定，惟本條係基於從寬原則，將行政事務皆列入陳情之可
    能範圍，即人民對於行政事項，於主觀上有不滿、請求或意
    見時，均可提出陳情。而因行政行為非均為行政處分，是雖
    屬本條所規範得提出「陳情」之事項，尚非即為行政訴訟法
    第5條規定之「依法申請」。行政機關所為單純的事實之敘
    述或理由之說明，並非對人民之請求有所准駁，既不因該項
    敘述或說明而生何法律上之效果，自非行政處分，人民即不
    得對之提起行政爭訟（最高行政法院109年度抗字第399號裁
    定參照）。換言之，課予義務訴訟須人民有請求行政機關作
    成授益行政處分之法令上依據，始為相當；倘法令僅係規定
    行政機關之職權行使，並非賦予人民有請求行政機關為行政
    處分之公法上權利，則人民請求行政機關作成行政處分，性
    質上僅係促使行政機關發動職權，而屬建議、舉發之陳情性
    質，並非屬於「依法申請之案件」，人民對之即不得提起課
    予義務訴訟。
二、原告係晨禎營造股份有限公司（下稱晨禎營造）自民國109
    年4月21日起僱用之勞工，派駐位於彰化縣二林鎮榮成紙業
    股份有限公司二林廠（下稱榮成紙廠）之「榮成二林廠PM8
    造紙廠房新建工程」工地（下稱系爭工地）。嗣晨禎營造以
    原告有不適任情形，於109年5月28日16時49分許通知原告終
    止勞動契約並要求其自當日起離職，迄同日20時13分許晨禎
    營造派員陪同原告離開榮成紙廠，並收回其所持有之紙廠進
    場通行證；原告於同日21時4分許折返榮成紙廠大門欲拿取
    未帶走之私人物品，卻自工地施工架第3層與第4層間之上下
    設備處墜落受傷。嗣原告陸續於109年9月28日、同年10月1
    日、同年月6日提出申請，請求提供109年5月28日工地事故
    之相關筆錄、會勘等調查資料及會議記錄，以利其進行勞資
    訴訟，並陳情被告認定非屬職業事故實有不公之處；經被告
    以109年11月11日勞職中4字第1091056811號函（下稱系爭10
    9年11月11日函文）回復原告說明略以：（1）關於晨禎營造
    工地人員於本案所製作之筆錄涉及個人隱私內容，歉難提供
    。（2）關於原告當時製作之筆錄資料，可付費申請閱覽。
    （3）該次事故發生時勞雇關係已不存續，尚非屬職業安全
    衛生法第2條第5款所稱之職業災害。原告不服系爭函文，於
    109年11月19日向臺灣彰化地方法院（下稱彰化地院）提起
    行政訴訟，至訴訟審理中之同年12月9日始提起訴願，彰化
    地院則於同年月11日以109年度簡字第43號裁定移送本院，
    訴願機關後於110年5月28日經決定不受理。
三、原告起訴主張略以，被告未就原告歷次陳情、申訴之事實詳
    為調查，逕自認定系爭工安事故非屬職業災害，顯有違誤等
    語。並聲明：請求中央主管機關依勞基法之相關法條及僱傭
    契約規範、事況之細部關連事件為憑，慎為重新審核判斷工
    安事故之行政處分認定。
四、經核：職業安全衛生法第2條第5款：「本法用詞，定義如下
    ：五、職業災害：指因勞動場所之建築物、機械、設備、原
    料、材料、化學品、氣體、蒸氣、粉塵等或作業活動及其他
    職業上原因引起之工作者疾病、傷害、失能或死亡。」。第
    37條：「事業單位工作場所發生職業災害，雇主應即採取必
    要之急救、搶救等措施，並會同勞工代表實施調查、分析及
    作成紀錄。事業單位勞動場所發生下列職業災害之一者，雇
    主應於八小時內通報勞動檢查機構：一、發生死亡災害。二
    、發生災害之罹災人數在三人以上。三、發生災害之罹災人
    數在一人以上，且需住院治療。四、其他經中央主管機關指
    定公告之災害。勞動檢查機構接獲前項報告後，應就工作場
    所發生死亡或重傷之災害派員檢查。事業單位發生第二項之
    災害，除必要之急救、搶救外，雇主非經司法機關或勞動檢
    查機構許可，不得移動或破壞現場。」第39條：「工作者發
    現下列情形之一者，得向雇主、主管機關或勞動檢查機構申
    訴：一、事業單位違反本法或有關安全衛生之規定。二、疑
    似罹患職業病。三、身體或精神遭受侵害。主管機關或勞動
    檢查機構為確認前項雇主所採取之預防及處置措施，得實施
    調查。前項之調查，必要時得通知當事人或有關人員參與。
    雇主不得對第一項申訴之工作者予以解僱、調職或其他不利
    之處分。」觀諸職業安全衛生法第37條、第39條等規定，並
    未授權人民有請求行政機關作成如其主張之行政處分的公法
    上請求權，而職業安全衛生法第39條之申訴，亦僅明定工作
    者發現該條文規範情形之一者，得向雇主、主管機關或勞動
    檢查機構申訴，要屬工作者對於事業單位之違法事項提出舉
    發，主管機關對於此等申訴，得以實施調查，然而該法規定
    對公司違法事項之申訴，並非行政訴訟法第5 條所規定之課
    予義務作為，僅係促使主管機關發動調查之作為，非賦予申
    訴人請求主管機關作成行政處分之請求權；況且依據原告陳
    情(乙證2-1、乙證2-2)內容，亦未具體提出其他公法上請求
    權，僅屬意見表達之陳情，並非原告依法有權請求被告為行
    政處分之事項，並無任何法令上規定之請求權存在，故原告
    上開陳情，不屬人民依法申請之案件，被告並無作為義務，
    僅發生促請被告發動職權裁量是否為特定行為之效力，被告
    並無依原告陳情之內容為准駁或作為之法定義務。且因被告
    對原告之陳情所為之答覆（系爭109年11月11日函文）或不
    依原告陳情內容作為，核其性質對原告並未直接發生權利義
    務取得、變更或喪失之法律效果，自非屬行政處分或怠於為
    行政處分。則原告對系爭函文或被告不依其陳情內容作為，
    自不得提起本件訴願以及課予義務訴訟。是以，訴願決定以
    上開被告系爭函文非屬行政處分，決定不予受理，核無不合
    ，原告復對之提起行政訴訟，自非合法，且其情形無從補正
    ，應予駁回，其訴既不合法，其實體上之主張即無庸審酌，
    附此敘明。
五、綜上所述，本件非屬依法申請之案件，且系爭109年11月11
    日函文回復內容亦非屬否准原告依法申請案件之行政處分，
    原告自不得對之提起訴願及行政訴訟。原告提起本件訴訟，
    其起訴即屬不備合法要件，且無從命補正，應予駁回。又原
    告之訴既不合法而應予駁回，其實體上之主張，即毋庸再予
    審究，併此敘明。
六、依行政訴訟法第107條第1項第10款、第104條、民事訴訟法
    第95條、第78條，裁定如主文。
中　　華　　民　　國　　110 　年　　10　　月　　25　　日
　　　　　　　　　　臺北高等行政法院第三庭
                          　　審判長法  官　楊  得  君　
                             　　　 法  官　彭  康  凡
                            　 　　 法  官　周  泰  德　
上為正本係照原本作成。
如不服本裁定，應於送達後10日內向本院提出抗告狀（須按他造
人數附繕本）。
中　　華　　民　　國　　110 　年　　10　　月　　25　　日
　　　　　　　　　　　　　　　　　　書記官　徐  偉  倫